臺灣高等法院刑事判決
110年度上易字第1426號
上  訴  人  臺灣臺北地方檢察署檢察官
被      告  陳衍志



上列上訴人因被告違反毒品危害防制條例案件，不服臺灣臺北地
方法院110年度簡上字第22號，中華民國110年5月13日第一審判
決（聲請簡易判決處刑案號：臺灣臺北地方檢察署109年度偵字
第27947號），提起上訴，本院判決如下：
    主  文
上訴駁回。               
    理  由
一、經本院審理結果，認第一審撤銷原審法院109年度簡字第325
    1號簡易判決後自為第一審判決，對被告陳衍志為無罪之諭
    知，核無不當，應予維持，並引用第一審判決書記載之證據
    及理由（如附件）。
二、檢察官上訴意旨略以：被告於警執行本案搜索時，固非身處
    該居所處，然其當時實係在相鄰之○○○路0段000巷5號4樓之2
    (被告戶籍)睡覺，難謂執行當時未在上址之被告與當場查扣
    之毒品全然不具關連性。次查，證人陳偉銘、徐嘉勝等2人
    ，非僅於警詢、偵訊時一致供陳該3包物品係被告所有，並
    且均強調該3包物品並非毒品，而是葡萄糖等語，且陳偉銘
    並證稱，其等3人均曾使用過該葡萄糖以加水稀釋海洛因，
    供己施用，是以陳偉銘、徐嘉勝2人警、偵時所述，其等主
    觀上均顯認扣案3包物品非屬毒品。雖該3包物品經法務部調
    查局檢驗後，其中大包、中包物品均未發見毒品成分，唯一
    檢驗出含有海洛因成分者，只有小包物品，且純度低於1％(
    微量不予檢驗純質淨重)，是本案3包扣案物中，僅該小包含
    毒品成分，且換算所得純質淨重亦顯低於0.0137克，尚屬殘
    渣。然參以本案為警搜索地係被告居所，且徐嘉勝、陳偉銘
    均證稱扣押物品係被告所有，再參以警方執行本件搜索時，
    除於上址查扣3包似疑毒品之物外，並扣得手槍、子彈等違
    禁物，徐嘉勝就此等涉及較重罪嫌之槍、彈持有者，於偵查
    階段即一致證稱係陳偉銘所有等語;而陳偉銘亦於偵查時坦
    承持有槍枝，且未將子彈部分推諉被告等節，是依上開證人
    所述，其等主觀上認知扣案3包物品非毒品僅係葡萄糖乙節
    ，即非全然無稽，而證人2人猶在此認知下證述該3包物品係
    被告所有乙節，即難認有何誤認或置詞攀誣被告之嫌，而逕
    予排除不採之理。綜上，原判決認事用法有上開可議之處，
    爰依法提起上訴，請將原判決撤銷，更為適當合法之判決等
    語。
三、本院查：
　㈠原判決已就公訴人所提出陳偉銘、徐嘉勝、陳逸帆之證述、
    新北市政府警察局刑事警察大隊搜索扣押筆錄、扣押物品目
    錄表、員警職務報告、法務部調查局濫用藥物實驗室鑑定書
    及扣案海洛因暨照片等證據，詳予調查後，說明：扣案檢出
    第一級毒品海洛因成分之毒品1包，淨重1.37公克，純度低
    於1％，無法排除係施用海洛因後遺留之殘渣袋，且該毒品上
    既未採得被告指紋，又非在被告臥室或其他隱蔽處所扣得；
    且被告於為警前往執行搜索時業已離開該處，警方執行搜索
    時僅有陳偉銘、徐嘉勝在場，其2人復曾有施用海洛因之行
    為，陳偉銘該日尚有在被告居所內施用海洛因，自無法排除
    該毒品係陳偉銘等人施用後所遺留，被告辯稱扣案毒品應為
    陳偉銘或徐嘉勝持有等詞，尚非無稽；且陳偉銘、徐嘉勝2
    人既未明確見聞被告持有該扣案毒品之過程，自難以其2人
    證述遽為被告不利之認定等情，而認無證據證明被告有公訴
    意旨所指之持有第一級毒品犯行，乃對被告為無罪之諭知等
    語。業已詳予論述對被告為無罪諭知之理由，核無不當。
　㈡依證人即執行搜索之員警陳逸帆證述：查獲當時陳偉銘在床
    上睡覺，槍跟子彈都在房間床上，徐嘉勝也在房間另一個床
    或沙發上睡覺，毒品在客廳等語（見偵11400卷一335至336
    頁），而陳偉銘證稱：該處所是被告的，有2個房間，1間是
    被告住，朋友累的話就睡另一間，徐嘉勝暫時住那邊，我常
    會去。我最後一次施用海洛因是民國109年4月13日18時左右
    在該被告住處等語（見偵11400卷一第146、17頁、偵27947
    卷第61頁），顯見被告該址處所經常有朋友進出，且員警執
    行搜索當時，僅陳偉銘、徐嘉勝在場，並在房間內睡覺，而
    被告則未在場。是扣案含海洛因毒品成分之物既然放在進出
    被告住處均可任意觸碰、或遺留物品的客廳，陳偉銘、徐嘉
    勝等被告友人甚且可以在被告不在家時自己留在該處、睡覺
    ，也會在該處施用毒品，自亦無法排除該毒品係陳偉銘、徐
    嘉勝或其他進出之人所遺留。
　㈢徐嘉勝雖辯稱最後一次施用海洛因是在109年1月初，而否認
    為警本案查獲前有施用海洛因犯行（見偵11400卷一第25頁
    ），然其與陳偉銘於本案查獲後均經檢察官起訴犯毒品危害
    防制條例第10條第1、2項之施用第一、二級毒品罪，並分別
    經臺灣臺北地方法院以109年度審簡字第2029號判決判處有
    期徒刑6月、109年度審訴字第744號判決判處有期徒刑10月
    、4月，有上開判決、徐嘉勝之本院被告前案紀錄表可參（
    見原審卷第79至85、75至78頁、本院卷第59至83頁），而參
    諸上開徐嘉勝經判決認定之犯罪事實，其係於109年4月15日
    為警查獲前之同年月13日17時至18時許，在其位於臺北市萬
    華區住處施用海洛因、甲基安非他命。益徵徐嘉勝確有施用
    海洛因之習，其於本案為警查獲當下經警製作之筆錄內容即
    有隱匿部分事實。檢察官以陳偉銘、徐嘉勝未將現場查獲之
    槍枝、子彈推諉卸責於被告，更不可能故意虛偽陳述而將扣
    案毒品推卸予被告之詞指其2人證詞可以採信乙節，自非可
    採。況如檢察官上訴所援引陳偉銘於原審審理中證述其與徐
    嘉勝、被告均曾使用現場葡萄糖以稀釋、施用海洛因，也有
    在該處施用海洛因等語外（見原審卷第161至163頁），並稱
    ：不知道葡萄糖是誰買的，但該處是被告家，其等先前用的
    葡萄糖是大包的，另外2包不知道等詞（見原審卷第162至16
    4頁），是陳偉銘、徐嘉勝2人縱使陳稱扣案物為被告所有，
    非無僅係依照扣案物係在被告住處扣得、其等曾使用等情節
    所為之判斷，自與檢察官所指證人2人不可能「故意置詞誣
    攀被告」之情有別。
　㈣而由現場客廳查獲之物共有3包，編號1、3毛重各13.34公克
    、127.1公克，編號2毛重1.66公克，而經鑑定，僅編號2檢
    出海洛因成分，且毒品純度低於1％，有扣押物品目錄表、法
    務部調查局濫用藥物實驗室109年5月25日調科壹字第109230
    08880號鑑定書可參（見偵11400卷一第45、243頁），參以
    陳偉銘所述上開物品均係葡萄糖，不是海洛因，看過被告將
    葡萄糖加在海洛因裡面等語（見偵11400卷一第17頁），當
    亦無法排除在客廳所扣得之上開3包物品僅係供施用海洛因
    稀釋之用，而編號3經鑑得之海洛因成分甚微，非無可能為
    稀釋之時殘存、遺留者，參以上開所述，被告及其友人均可
    在該處施用海洛因，在別無其他證據相佐之下，尚無從逕認
    該含海洛因成分之物即為被告持有。
　㈤從而，該扣案含海洛因成分之物既然放置在眾人可停留之客
    廳，被告於警執行搜索時又未在場，而單獨在場之陳偉銘、
    徐嘉勝又曾於該處施用海洛因，且於本案經警採尿驗得施用
    海洛因之陽性反應並經判處罪刑，則被告否認該扣案海洛因
    為其持有乙節，即非不可採信，尚難僅憑陳偉銘、徐嘉勝之
    詞而認被告涉犯持有第一級毒品犯行。
四、按刑事訴訟法第161條第1項規定：檢察官就被告犯罪事實，
    應負舉證責任，並指出證明之方法。對於其所訴之被告犯罪
    事實，應負提出證據及說服之實質舉證責任，倘所提出之證
    據，不足為被告有罪之積極證明，或其闡明之證明方法，無
    從說服法官以形成被告有罪之心證，基於無罪推定之原則，
    自應為被告無罪判決之諭知。而證據之取捨與證據之證明力
    如何，均屬事實審法院得自由裁量、判斷之職權，茍其此項
    裁量、判斷，並不悖乎通常一般人日常生活經驗之定則或論
    理法則，又於判決內論敘其何以作此判斷之心證理由者，即
    不得任意指摘其為違法。茲原判決已詳敘就卷內證據調查之
    結果，而為綜合判斷、取捨，認不足證明被告確有檢察官所
    指訴之犯行，其得心證的理由已說明甚詳，且所為論斷從形
    式上觀察，亦難認有違背經驗法則、論理法則，或有其他違
    背法令之情形，自不容任意指為違法。檢察官提起上訴，仍
    執前詞指摘原判決，就原審依職權為證據取捨及心證形成之
    事項，反覆爭執，復未提出其他積極事證證明被告確有持有
    第一級毒品犯行，供本院調查審酌，其上訴為無理由，應予
    駁回。
五、被告經合法傳喚，無正當理由未於本院審理期日到庭，有個
    人基本資料查詢結果、本院前案案件異動查證作業、出入監
    簡列表及送達證書等在卷足憑，爰不待其陳述逕行判決。　
據上論斷，應依刑事訴訟法第373條、第368條、第371條，判決
如主文。
本案經臺灣臺北地方檢察署檢察官徐名駒提起公訴，同署檢察官
蒲心智提起上訴，臺灣高等檢察署檢察官蔡麗清到庭執行職務。
中　　華　　民　　國　　110 　年　　10　　月　　12　　日
                  刑事第十四庭  審判長法　官  黃斯偉
                                      法　官  郭豫珍
                                      法　官  黎惠萍
以上正本證明與原本無異。
不得上訴。
                                      書記官  楊筑鈞
中　　華　　民　　國　　110 　年　　10　　月　　12　　日
附件：
臺灣臺北地方法院刑事判決
110年度簡上字第22號
上  訴　人　
即  被  告  陳衍志　
　　　　　　　　　　
　　　　　　　　　　
　　　　　　　　　　
上列上訴人即被告因違反毒品危害防制條例案件，不服本院中華
民國109年12月31日所為109年度簡字第3251號第一審簡易判決（
聲請簡易判決處刑書案號：109年度偵字第27947號），本院管轄
之第二審合議庭認不應適用簡易程序，改依通常程序審理，並自
為第一審判決如下：
    主  文
原判決撤銷。
陳衍志無罪。
    理  由
一、聲請簡易判決處刑意旨略以：被告陳衍志明知海洛因係屬毒
    品危害防制條例第2條第2項第1款所規定之第一級毒品，禁
    止非法持有，竟自民國109年4月15日8時40分許為警察查獲
    前之某時起，以不詳方式取得並持有如附表所示之毒品，嗣
    於109年4月15日8時40分許，在臺北市○○區○○○路0段000○00
    號（下稱被告居所）為警查獲，當場扣得海洛因1包（驗餘
    淨重1.35公克），始悉上情。因認被告陳衍志係犯毒品危害
    防制條例第11條第1項之持有第一級毒品罪嫌云云。
二、按「證據能力」係指可供「嚴格證明」使用之資格，則此一
    「判斷對象」，自係指須經嚴格證明之犯罪事實之判斷而言
    。亦即認定犯罪事實所憑之證據，不僅須具有證據能力，且
    須經合法之調查，否則不得作為有罪認定之依據。惟倘法院
    審理之結果，認被告被訴之犯罪事實並不存在，而應為無罪
    之諭知時，因所援為被告有利之證據並非作為認定犯罪事實
    之基礎，而係作為彈劾檢察官或自訴人所提證據之不具憑信
    性，其證據能力自無須加以嚴格限制。易言之，法院諭知被
    告無罪之判決時，即使是不具證據能力之傳聞證據，亦非不
    得資為彈劾證據使用，以供法院綜合研判形成心證之參考。
    故無罪判決，就傳聞證據是否例外具有證據能力，本無須於
    理由內論敘說明（最高法院100年度台上字第2980號判決參
    照）。是以本案被告既經本院認定犯罪不能證明（詳後述）
    ，本判決即不再論述所援引有關證據之證據能力，合先敘明
    。
三、次按，犯罪事實應依證據認定之，無證據不得認定犯罪事實
    ；不能證明被告犯罪者，應諭知無罪之判決，刑事訴訟法第
    154條第2項、第301條第1項分別定有明文。而認定不利於被
    告之事實，需依積極證據，茍積極證據不足為不利被告事實
    之認定時，即應為有利於被告之認定，更不必有何有利之證
    據，最高法院30年度上字第816號判決可資參照。又刑事訴
    訟上證明之資料，無論為直接證據或間接證據，均須達於通
    常一般之人均不致有所懷疑，而得確信其真實之程度，始得
    據為有罪之認定，若其關於被告是否犯罪之證明未能達此程
    度，而有合理之懷疑存在，致使無從形成有罪之確信，根據
    「罪證有疑，利於被告」之證據法則，即不得據為不利之認
    定，有最高法院76年度台上字第4986號判決可參。又刑事訴
    訟法第161條已於91年2月8日修正公布，其第1項規定：檢察
    官就被告犯罪事實，應負舉證責任，並指出證明之方法。因
    此，檢察官對於起訴之犯罪事實，應負提出證據及說服之實
    質舉證責任。倘其所提出之證據，不足為被告有罪之積極證
    明，或其指出證明之方法，無從說服法院以形成被告有罪之
    心證，基於無罪推定之原則，自應為被告無罪判決之諭知，
    亦有最高法院92年度台上字第128號判決可資參照。
四、公訴人認被告涉有上開持有第一級毒品之犯行，無非係以證
    人陳偉銘、徐嘉勝、陳逸帆之證述、新北市政府警察局刑事
    警察大隊搜索扣押筆錄、扣押物品目錄表、員警職務報告及
    法務部調查局濫用藥物實驗室鑑定書及扣案物品照片為主要
    論據。訊據被告堅詞否認有何持有第一級毒品之犯行，並辯
    稱扣案如附表所示之毒品，雖然是在被告居所為警查獲，但
    不是我的，應該是陳偉銘或徐嘉勝的等語。
五、經查：
　㈠新北市政府警察局刑事警察大隊警員持本院核發之搜索票，
    於109年4月15日8時40分許，在被告居所執行搜索時，當時
    有徐嘉勝、陳偉銘在場，被告並不在場，扣得如附表所示之
    物等情，為被告所不爭執【見110年度簡上字第22號卷（下
    稱簡上卷）第69至73頁、第169至171頁】，核與證人徐嘉勝
    、陳偉銘、陳逸帆之證述情節相符【見109年度偵字第11400
    號卷（下稱偵11400卷）、偵11400卷一第15至21頁、第23至
    28頁、第145至147頁、第149至151頁、第335至337頁、偵11
    400卷二第7至9頁、109年度偵字第27947號卷（下稱偵24947
    卷）第61至62頁，簡上卷第158至164頁】，並有搜索票、新
    北市政府警察局刑事警察大隊自願受搜索同意書、搜索扣押
    筆錄、扣押物品目錄表、法務部調查局濫用藥物實驗室109
    年5月25日調科壹字第10923008880號鑑定書、員警109年7月
    2日職務報告、現場搜索及扣押物品照片在卷可稽（見偵114
    00卷一第35至47頁、第127至133頁、第243頁、第341頁），
    堪認上情屬實。
　㈡查證人即查獲警員陳逸帆證稱略以：扣案如附表所示之毒品
    是由我在被告居所之客廳所查獲，該毒品外包裝袋沒有採到
    DNA及指紋等語（見偵11400號卷一第335至337頁）。並如附
    表所示之毒品及同次搜索扣押取得粉末2包（下合稱本案粉
    末3包），均送法務部調查局濫用藥物實驗室進行鑑定，如
    附表所示之毒品檢出含微量第一級毒品海洛因成分，因純度
    低於1%，故不提供純質淨重資料，而另外粉末2包均未發現
    含法定毒品成分（合計淨重137.89公克、驗餘淨重137.64公
    克、空包裝總重2.57公克），有該實驗室109年5月25日調科
    壹字第10923008880號鑑定書在卷可稽（見偵11400卷一第27
    9頁）。警方於搜索扣押後，固有扣得本案粉末3包，僅其中
    1包即如附表所示之毒品，經檢出海洛因成分，其淨重為1.3
    7公克且純度低於1%，顯係該外包裝袋內之殘渣檢出海洛因
    成分，已難排除係因施用海洛因後，所遺留含有海洛因成分
    之殘渣袋，惟該外包裝袋上沒有採到DNA及指紋，又非在被
    告臥室抑或被告居所內其他隱避處所扣得，是否得逕以被告
    居所內所扣得，即推認係被告所持有，已非無疑。
　㈢次查，證人陳偉銘於警詢、偵訊及本院審理中證稱：警方在
    被告居所搜索時，在我口袋扣押取得之使用過海洛因針筒1
    支是我的，搜索時除我以外，還有我朋友阿虎（即徐嘉勝）
    在場，屋主被告，我不知道他去哪，他常常會出去，他也會
    同意朋友去他家，我於109年4月13日18時許，在被告居所內
    施用海洛因，施用方式是用針頭施打，徐嘉勝也有在被告居
    所施用海洛因等語（見偵11400卷一第15至21頁、第145至14
    7頁，簡上卷第158至164頁），並有扣押物品目錄表可參（
    見偵11400卷一第45頁）。證人徐嘉勝於警詢及偵訊中證稱
    ：警方於109年4月15日8時40分在被告居所搜索時，我有在
    現場，我是在同日3時許過去的，我原本是要找被告施用第
    二級毒品甲基安非他命，所以就直接過去被告居所，但敲門
    後被告不在，是陳偉銘幫我開門進去的，我有施用海洛因、
    甲基安非他命，於109年1月初在臺北市○○區○○路00巷0號，
    是我最後1次施用海洛因，於4月13日21時許，我有在上開臺
    北市○○區○○路之居所施用甲基安非他命等語。又證人陳逸帆
    證述：扣案如附表所示之毒品係在被告居所客廳所扣得等語
    ，業如前述（見偵11400卷一第335至337頁）。可知在警方
    於109年4月15日8時40分許前往被告居所執行搜索時，被告
    業於同日3時許前已離開被告居所，故方由陳偉銘為徐嘉勝
    開門入內，而於警方搜索時，係陳偉銘、徐嘉勝在場，且其
    等二人均曾有施用海洛因之行為，甚且陳偉銘於同年月13日
    尚有在被告居所內施用海洛因，復且依扣案如附表所示毒品
    所呈狀態，無法排除係施用海洛因後所遺留之殘渣袋，暨係
    在可供被告、陳偉銘、徐嘉勝及陳偉銘所稱被告之不知真實
    姓名年籍朋友共同使用之客廳所扣得，自無法排除扣案如附
    表所示之毒品為證人陳偉銘、徐嘉勝所持有，抑或係證人陳
    偉銘、徐嘉勝等人施用海洛因後遺留在被告居所客廳之可能
    性。益徵被告辯稱扣案如附表所示之毒品，應為陳偉銘或徐
    嘉勝所持有等節，並非全然無稽。
　㈣至證人陳偉銘固於警詢、偵訊及本院審理中、證人徐嘉勝於
    警詢及偵訊中均曾證稱扣案如附表所示之毒品為被告所有云
    云（見偵11400卷一第15至21頁、第23至28頁、第145至147
    頁、第149至151頁、偵24947卷第61至62頁，簡上卷第158至
    164頁）。惟查，證人陳偉銘尚證稱：粉末3包非海洛因，而
    為葡萄糖，我曾經看到被告將葡萄糖加在海洛因裡面，在警
    察進來之前，我不知道客廳桌上有海洛因云云（見偵11400
    卷一第15至21頁、第145至147頁，簡上卷第158至164頁）、
    證人徐嘉勝亦尚證稱粉末3包非海洛因，是糖云云（見偵114
    00卷一第149至151頁）。況查本案粉末3包，經送鑑定後，
    僅扣案如附表所示之毒品檢出含有海洛因成分，已如前述。
    依證人陳偉銘、徐嘉勝均係證稱葡萄糖為被告所有，且證人
    陳偉銘並證稱警方到場前，其並不知客廳桌上有海洛因等情
    ，證人陳偉銘、徐嘉勝是否因誤認扣案如附表所示之毒品為
    葡萄糖，方證述為被告所有，已容有錯誤之可能，其等又非
    明確見聞扣案如附表所示之毒品為被告所持有之過程，自難
    以證人陳偉銘、徐嘉勝之證述，逕認扣案如附表所示之毒品
    為被告所有，遽為被告不利之認定。
六、綜上所述，公訴人所提證據，不足為被告有罪之積極證明，
    所指證明方法，亦無從說服本院以形成被告有罪之心證，是
    本案屬不能證明被告犯罪，依法自應為無罪諭知。原審疏未
    審酌上情，遽為被告有罪之諭知，容有未洽，無可維持，應
    由本院予以撤銷改判。
七、按法院得逕以簡易判決處刑者，所科之刑以宣告緩刑、得易
    科罰金之有期徒刑及拘役或罰金為限；檢察官聲請以簡易判
    決處刑之案件，經法院認為有第451條之1第4項但書之情形
    者，應適用通常程序審判之，刑事訴訟法第449條第3項、第
    452條分別定有明文。再管轄第二審之地方法院合議庭受理
    簡易判決上訴案件，認案件有刑事訴訟法第452條之情形者
    ，應撤銷原判決，逕依通常程序為第一審判決，法院辦理刑
    事訴訟簡易程序案件應行注意事項第14點亦有明定。本案經
    本院撤銷原判決後，改判處被告無罪，自不得以簡易判決處
    刑，而有刑事訴訟法第451條之1第4項但書第3款之情形，依
    前揭規定，爰由本院合議庭逕依通常程序審理後，自為第一
    審判決，併此敘明。
據上論斷，應依刑事訴訟法第455條之1第1項、第3項、第452條
、第369條第1項前段、第364條、第301條第1項前段，判決如主
文。
本案經檢察官徐名駒聲請以簡易判決處刑，檢察官蒲心智到庭執
行職務。
中　　華　　民　　國　　110 　年　　5 　　月　　13　　日
　　　　　　　　　刑事第四庭    審判長法　官　陳柏宇
　　　　　　　　　
　　　　　　　　　                    法  官  黃鈺純
　　　　　　　　　
　　　　　　　　　                    法  官  吳明蒼
上正本證明與原本無異。
如不服本判決應於收受送達後20日內向本院提出上訴書狀，並應
敘述具體理由；其未敘述上訴理由者，應於上訴期間屆滿後20日
內向本院補提理由書（均須按他造當事人之人數附繕本）「切勿
逕送上級法院」。
　　　　　　　　　　　　　　　　書記官　陳韻宇       
中　　華　　民　　國　　110 　年　　5 　　月　　13　　日
附表：
扣案物品名稱及數量 相關卷證出處 含有第一級毒品海洛因成分粉末壹包（淨重1.37公克、驗餘淨重1.35公克，含無法完全析離之外包裝壹袋） 法務部調查局濫用藥物實驗室109年5月25日調科壹字第10923008880號鑑定書（見偵11400卷一第279頁）